---
title: "Análise Sensorial Hedônica – Feira Mostaqui"
subtitle: "Produtos Derivados de Pescado | UFOPA – Campus Monte Alegre"
author: "Laboratório de Análise Sensorial"
date: "`r format(Sys.Date(), '%d de %B de %Y')`"
output:
  html_document:
    toc: true
    toc_float: true
    toc_depth: 3
    theme: flatly
    highlight: tango
    number_sections: true
    code_folding: hide
    fig_width: 10
    fig_height: 6
---

```{r setup, include=FALSE}
knitr::opts_chunk$set(
  echo       = TRUE,
  warning    = FALSE,
  message    = FALSE,
  fig.align  = "center",
  out.width  = "100%"
)
```

---

> **Escala hedônica utilizada:** 1 = Desgostei Muito → 5 = Gostei Muito  
> **Limiar de aceitabilidade:** Índice de Aceitabilidade (IA%) ≥ 70%

---

# Pacotes e Configuração

```{r pacotes}
# Instale os pacotes caso necessário:
# install.packages(c("readxl","dplyr","tidyr","ggplot2","scales",
#                    "ggpubr","rstatix","corrplot","RColorBrewer",
#                    "patchwork","psych","MASS","tibble","stringr"))

suppressPackageStartupMessages({
  library(readxl)
  library(dplyr)
  library(tidyr)
  library(ggplot2)
  library(scales)
  library(ggpubr)
  library(rstatix)
  library(corrplot)
  library(RColorBrewer)
  library(patchwork)
  library(psych)
  library(MASS)      # polr() – regressão ordinal
  library(tibble)
  library(stringr)
})

set.seed(42)
```

> **Por que esses pacotes?**  
> O conjunto utilizado cobre toda a pipeline analítica: `readxl` lê dados do Excel; `dplyr`/`tidyr` fazem a limpeza e transformação; `ggplot2` + `ggpubr` + `patchwork` geram as figuras; `rstatix` executa testes não-paramétricos de forma *tidy*; `psych` fornece estatísticas descritivas ampliadas; `MASS` ajusta a regressão ordinal; e `corrplot` visualiza correlações.

---

# Leitura e Limpeza dos Dados

```{r leitura}
df_raw <- read_excel("df_mostraqui.xlsx")

# Padroniza nomes (remove espaços, acentos problemáticos)
names(df_raw) <- c("id","entrevistado","grupo","sexo","idade",
                   "amostra","cor","aroma","aparencia","sabor",
                   "impressao","compra","derivados","vezes")

# Converte colunas de pontuação para numérico
df_raw <- df_raw %>%
  dplyr::mutate(across(c(cor, aroma, aparencia, sabor, impressao, compra, vezes),
                       as.numeric))
```

```{r limpeza}
df <- df_raw %>%
  mutate(
    amostra = str_trim(amostra),

    sexo = case_when(
      toupper(str_trim(sexo)) %in% c("F","FEMININO")  ~ "Feminino",
      toupper(str_trim(sexo)) %in% c("M","MASCULINO") ~ "Masculino",
      TRUE                                              ~ NA_character_
    ),

    idade = suppressWarnings(as.numeric(as.character(idade))),

    derivados = case_when(
      toupper(str_trim(derivados)) == "SIM" ~ "Sim",
      toupper(str_trim(derivados)) %in% c("NÃO","NAO","NÃO","NAO","NAOO") ~ "Não",
      TRUE ~ NA_character_
    ),

    faixa_etaria = cut(idade,
                       breaks = c(0, 17, 29, 44, 59, Inf),
                       labels = c("≤17 anos","18–29","30–44","45–59","≥60"),
                       right  = TRUE, include.lowest = TRUE),

    grupo_label = case_when(
      grupo == 2 ~ "Grupo 2\n(Lasanha / Coxinha / Arroz)",
      grupo == 3 ~ "Grupo 3\n(Patê / Farofa / Empada)",
      grupo == 4 ~ "Grupo 4\n(Risole / Hot Fish / Fishburguer)",
      grupo == 5 ~ "Grupo 5\n(Iscas / Brigadeiro)",
      TRUE       ~ paste("Grupo", grupo)
    ),

    hedonico_medio = rowMeans(
      dplyr::select(., cor, aroma, aparencia, sabor, impressao), na.rm = TRUE),

    compra_ord = factor(compra, levels = 1:5,
                        labels = c("Certamente\nnão compraria",
                                   "Possivelmente\nnão compraria",
                                   "Talvez comprasse /\ntalvez não",
                                   "Possivelmente\ncompraria",
                                   "Certamente\ncompraria"),
                        ordered = TRUE),

    aceito = impressao >= 4
  )

# Abreviações para gráficos
abrev_produtos <- c(
  "Arroz Paraense com Polvo"                              = "Arroz c/ Polvo",
  "Brigadeiro de Coco com Pescada"                        = "Brigadeiro c/ Pescada",
  "Coxinha de Rã com creme de queijo regional"            = "Coxinha de Rã",
  "Empada de Tamoatá com creme de queijo regional"        = "Empada de Tamoatá",
  "Farofa de Tambaqui com Banana"                         = "Farofa c/ Banana",
  "Fishburguer de Acari"                                  = "Fishburguer (Acari)",
  "Hot Fish de Tambaqui"                                  = "Hot Fish (Tambaqui)",
  "Isca de Pirapitinga com Doce de Castanha de Caju e Mel"= "Isca (Pirapitinga)",
  "Isca de Pirarucu com Geleia de Cupuaçu Picante"        = "Isca (Pirarucu)",
  "Lasanha de Tucunaré"                                   = "Lasanha (Tucunaré)",
  "Patê de Pirarucu"                                      = "Patê de Pirarucu",
  "Risole de Tambaqui"                                    = "Risole (Tambaqui)"
)

df <- df %>%
  mutate(produto_abrev = recode(amostra, !!!abrev_produtos))
```

## Qualidade dos dados {.tabset}

### Resumo Geral

```{r qualidade}
cat(sprintf("Avaliações totais:   %d\n", nrow(df)))
cat(sprintf("Avaliadores únicos:  %d (somando todos os grupos)\n",
            sum(sapply(unique(df$grupo),
                       function(g) n_distinct(df$entrevistado[df$grupo == g])))))
cat(sprintf("Produtos únicos:     %d\n", n_distinct(df$amostra)))
cat(sprintf("Grupos temáticos:    %d\n", n_distinct(df$grupo)))
```

### Missings por Variável

```{r missings}
na_tab <- colSums(is.na(df[, c("sexo","idade","cor","aroma","aparencia",
                               "sabor","impressao","compra","derivados","vezes")]))
na_df <- data.frame(
  Variável = names(na_tab),
  N_missing = na_tab,
  Pct       = round(na_tab / nrow(df) * 100, 1),
  row.names = NULL
) %>% filter(N_missing > 0)

knitr::kable(na_df, col.names = c("Variável", "N ausentes", "%"),
             caption = "Dados ausentes por variável")
```

> **Interpretação — Qualidade dos Dados:**  
> O banco contém **1.154 avaliações** de **394 avaliadores únicos** distribuídos em 4 grupos, cobrindo **12 produtos** distintos de origem pesqueira. Os dados ausentes são baixos (< 5% em todas as variáveis), o que não compromete as análises. A variável `vezes` (frequência de consumo) apresenta o maior percentual de ausência (4,5%), possivelmente por ser a última questão do formulário. Não há evidências de viés sistemático na ausência de dados.

---

# Perfil dos Avaliadores

```{r perfil}
perfil <- df %>%
  distinct(grupo, grupo_label, entrevistado, .keep_all = TRUE) %>%
  group_by(grupo, grupo_label) %>%
  summarise(
    N_total     = n(),
    Feminino    = sum(sexo == "Feminino",  na.rm = TRUE),
    Masculino   = sum(sexo == "Masculino", na.rm = TRUE),
    Pct_F       = round(Feminino / (Feminino + Masculino) * 100, 1),
    Idade_md    = round(median(idade, na.rm = TRUE), 0),
    Idade_med   = round(mean(idade, na.rm = TRUE), 1),
    Idade_dp    = round(sd(idade, na.rm = TRUE), 1),
    Consome_pct = round(mean(derivados == "Sim", na.rm = TRUE) * 100, 1),
    .groups = "drop")

knitr::kable(perfil,
             col.names = c("Grupo","Descrição","N","Feminino","Masculino",
                           "% Fem.","Mediana Idade","Média Idade","DP Idade",
                           "% Consome Derivados"),
             caption = "Perfil dos avaliadores por grupo")
```

```{r idade_geral}
idade_geral <- df %>%
  distinct(grupo, entrevistado, .keep_all = TRUE) %>%
  summarise(med   = median(idade, na.rm = TRUE),
            media = mean(idade,   na.rm = TRUE),
            dp    = sd(idade,     na.rm = TRUE))

cat(sprintf("Idade geral:  mediana = %g anos  |  média = %.1f anos  |  DP = %.1f anos\n",
            idade_geral$med, idade_geral$media, idade_geral$dp))
```

> **Interpretação — Perfil dos Avaliadores:**  
> O painel contou com **394 avaliadores** com perfil predominantemente **feminino** (≈ 61–64% em todos os grupos), faixa etária jovem-adulta (mediana de 26–32 anos, DP ≈ 13 anos) e alto grau de familiaridade com derivados de pescado (≥ 94,9% declararam consumir). Esse perfil é representativo do público da Feira Mostaqui e confere validade ao estudo, pois os avaliadores são consumidores reais do produto na região. A homogeneidade entre grupos facilita comparações diretas entre eles.

---

# Estatísticas Descritivas dos Atributos

```{r descritiva_geral}
attrs <- c("cor","aroma","aparencia","sabor","impressao","compra")
desc <- df %>%
  dplyr::select(all_of(attrs)) %>%
  psych::describe() %>%
  dplyr::select(n, mean, sd, median, min, max, skew, kurtosis)

knitr::kable(round(desc, 3),
             col.names = c("N","Média","DP","Mediana","Mín","Máx","Assimetria","Curtose"),
             caption = "Estatísticas descritivas – todos os produtos e grupos")
```

> **Interpretação — Estatísticas Descritivas Gerais:**  
> Todos os atributos sensoriais apresentaram **médias acima de 4,1** (escala de 1–5), indicando aceitação geral elevada dos produtos. A **aparência** obteve a maior média (4,30), sugerindo que a apresentação visual dos produtos foi particularmente bem recebida. Os valores de **assimetria negativa** (entre −1,2 e −1,4) em todos os atributos indicam que as notas se concentram no extremo superior da escala — padrão esperado em análises hedônicas de produtos com boa aceitação. A **curtose positiva** (especialmente em `cor` = 1,56 e `aparencia` = 1,80) revela distribuições leptocúrticas, com muitas avaliações próximas ao valor máximo (5). Esses dados indicam que o painel foi benevolente e que os produtos, em geral, agradaram ao público avaliador.

## Médias por Produto e Atributo

```{r resumo_produto}
resumo_prod <- df %>%
  group_by(grupo, amostra, produto_abrev) %>%
  summarise(
    N         = sum(!is.na(impressao)),
    Cor       = round(mean(cor,        na.rm = TRUE), 2),
    Aroma     = round(mean(aroma,      na.rm = TRUE), 2),
    Aparencia = round(mean(aparencia,  na.rm = TRUE), 2),
    Sabor     = round(mean(sabor,      na.rm = TRUE), 2),
    Impressao = round(mean(impressao,  na.rm = TRUE), 2),
    Compra    = round(mean(compra,     na.rm = TRUE), 2),
    Hedonico  = round(mean(hedonico_medio, na.rm = TRUE), 2),
    Aceit_pct = round(mean(aceito, na.rm = TRUE) * 100, 1),
    DP_imp    = round(sd(impressao, na.rm = TRUE), 2),
    .groups   = "drop"
  ) %>%
  arrange(grupo, desc(Impressao))

knitr::kable(
  resumo_prod %>% dplyr::select(-amostra),
  col.names = c("Grupo","Produto","N","Cor","Aroma","Aparência",
                "Sabor","Impressão","Compra","Hedônico","Aceit. %","DP"),
  caption   = "Médias hedônicas por produto e atributo"
)
```

> **Interpretação — Médias por Produto:**  
> **Coxinha de Rã** (Grupo 2), **Patê de Pirarucu** (Grupo 3) e **Fishburguer de Acari** (Grupo 4) destacam-se com as maiores notas de impressão global (≥ 4,54) e hedônico médio (≥ 4,61), classificando-se como os produtos de maior aceitação do evento. Em contraste, a **Isca de Pirapitinga** (Grupo 5) obteve as menores médias em todos os atributos (Impressão = 3,34; Hedônico = 3,38), sinalizando necessidade de reformulação da receita. O **Desvio-Padrão (DP) da impressão** é um indicador de consenso: valores baixos (< 0,70) como os da Coxinha de Rã e do Patê de Pirarucu indicam que praticamente todos os avaliadores concordaram positivamente, enquanto o DP de 1,36 da Isca de Pirapitinga revela alta divergência de opiniões.

---

# Índice de Aceitabilidade (IA%)

O Índice de Aceitabilidade é calculado como:

$$IA\% = \frac{\bar{x}}{x_{max}} \times 100$$

onde $\bar{x}$ é a média das notas e $x_{max} = 5$ (nota máxima da escala). **Produtos com IA ≥ 70% são considerados aceitos** (Teixeira et al., 1987).

```{r ia}
ia_tab <- resumo_prod %>%
  mutate(
    IA_impressao = round(Impressao / 5 * 100, 1),
    IA_sabor     = round(Sabor / 5 * 100, 1),
    Aceito       = ifelse(IA_impressao >= 70, "✓ Aprovado", "✗ Reprovado")
  ) %>%
  dplyr::select(grupo, produto_abrev, N, IA_impressao, IA_sabor, Aceit_pct, Aceito) %>%
  arrange(desc(IA_impressao))

knitr::kable(ia_tab,
             col.names = c("Grupo","Produto","N","IA Impressão (%)","IA Sabor (%)",
                           "% Avaliadores (nota ≥4)","Status"),
             caption = "Índice de Aceitabilidade por produto")
```

```{r ia_resumo}
cat(sprintf("Produtos aprovados (IA ≥ 70%%): %d de %d\n",
            sum(ia_tab$Aceito == "✓ Aprovado"), nrow(ia_tab)))
```

> **Interpretação — Índice de Aceitabilidade:**  
> **11 dos 12 produtos** (91,7%) atingiram o limiar mínimo de aceitabilidade de 70%, demonstrando o êxito geral das formulações apresentadas na Feira Mostaqui. O destaque vai para **Patê de Pirarucu** (IA = 92,2%), **Coxinha de Rã** (IA = 92,8%) e **Fishburguer de Acari** (IA = 90,8%), todos acima de 90%. A **Isca de Pirapitinga** foi o único produto reprovado (IA = 66,8%), possivelmente em decorrência da combinação pouco convencional entre peixe, doce de castanha-de-caju e mel, a qual pode ter influenciado a percepção sensorial e a aceitabilidade do produto pelo público consumidor. Vale notar que o **IA do Sabor** da Isca de Pirapitinga (65,2%) é ainda menor que o IA da Impressão, sugerindo que é justamente o perfil gustativo o principal ponto fraco do produto.

---

# Intenção de Compra

```{r compra}
compra_tab <- df %>%
  filter(!is.na(compra)) %>%
  group_by(produto_abrev) %>%
  summarise(
    N            = n(),
    Media        = round(mean(compra), 2),
    DP           = round(sd(compra), 2),
    Mediana      = median(compra),
    Pct_positiva = round(mean(compra >= 4) * 100, 1),
    .groups = "drop"
  ) %>%
  arrange(desc(Media))

knitr::kable(compra_tab,
             col.names = c("Produto","N","Média","DP","Mediana","% Intenção Positiva (≥4)"),
             caption   = "Intenção de compra por produto (escala 1–5)")
```

> **Interpretação — Intenção de Compra:**  
> A intenção de compra segue padrão coerente com a aceitação hedônica. **Patê de Pirarucu** (média = 4,71; 94,8% de intenção positiva) e **Fishburguer de Acari** (4,65; 94,1%) lideram, indicando alto potencial comercial. Uma observação importante é que **Arroz c/ Polvo** apresenta a maior variabilidade (DP = 1,60) e a menor intenção positiva entre os produtos aprovados (54,1%), sugerindo que sua proposta comercial precisaria de ajustes — talvez no preço ou na forma de apresentação. A **Isca de Pirapitinga** confirma sua fragilidade com apenas 48,4% de intenção positiva, abaixo do limiar de viabilidade comercial. Em geral, produtos com média de compra ≥ 4,3 são fortes candidatos à comercialização.

---

# Médias Hedônicas por Grupo

```{r grupos}
resumo_grupo <- df %>%
  group_by(grupo, grupo_label) %>%
  summarise(across(c(cor, aroma, aparencia, sabor, impressao, compra),
                   list(med = ~round(mean(.x, na.rm = TRUE), 2)),
                   .names = "{.col}"),
            Aceit_pct = round(mean(aceito, na.rm = TRUE) * 100, 1),
            N_aval    = sum(!is.na(impressao)),
            .groups   = "drop")

knitr::kable(resumo_grupo,
             col.names = c("Grupo","Descrição","Cor","Aroma","Aparência",
                           "Sabor","Impressão","Compra","% Aceitos","N Aval."),
             caption   = "Médias hedônicas e aceitabilidade por grupo temático")
```

> **Interpretação — Comparação entre Grupos:**  
> O **Grupo 4** (Risole / Hot Fish / Fishburguer) obteve as maiores médias em cor (4,41), aparência (4,43) e impressão (4,31), sendo o grupo com melhor desempenho hedônico geral (86,1% de aceitação). O **Grupo 3** (Patê / Farofa / Empada) se destacou na intenção de compra média (4,28). O **Grupo 5** (Iscas / Brigadeiro) apresentou os resultados mais baixos (impressão = 3,99; 74% de aceitação), puxados para baixo pela Isca de Pirapitinga. Essa heterogeneidade interna ao Grupo 5 é importante: o Brigadeiro c/ Pescada e a Isca de Pirarucu têm desempenhos satisfatórios, enquanto a Isca de Pirapitinga compromete a média grupal. Essa análise por grupo deve ser interpretada com cautela quando há produtos com desempenhos muito discrepantes dentro do mesmo grupo.

---

# Análise Inferencial

## Kruskal-Wallis + Dunn + Wilcoxon

> **Por que testes não-paramétricos?**  
> Os dados hedônicos são mensurados em **escala ordinal** (1–5) e as distribuições apresentam assimetria negativa (conforme visto nas descritivas), violando os pressupostos de normalidade dos testes paramétricos clássicos (ANOVA). O **teste de Kruskal-Wallis** é o equivalente não-paramétrico da ANOVA de um fator, testando se pelo menos um grupo difere dos demais. O **teste post-hoc de Dunn** com correção de Bonferroni identifica *quais* pares de produtos diferem entre si. O **teste de Wilcoxon** (pareado) é usado para comparações específicas entre dois grupos.

```{r kruskal, eval=TRUE}
# Exemplo: Kruskal-Wallis para Impressão Global entre produtos
kw_impressao <- df %>%
  kruskal_test(impressao ~ amostra)

print(kw_impressao)

# Post-hoc de Dunn com correção de Bonferroni
dunn_impressao <- df %>%
  dunn_test(impressao ~ amostra, p.adjust.method = "bonferroni")

print(dunn_impressao)
```


> **Como interpretar o Kruskal-Wallis:**  
> Se **p-valor < 0,05**, rejeita-se a hipótese nula de que todos os produtos têm distribuições de notas idênticas. O resultado indica que pelo menos um produto difere significativamente dos demais, justificando o post-hoc de Dunn. Procure os pares com **p.adj < 0,05** no Dunn — esses são os pares com diferença estatisticamente significativa após a correção para comparações múltiplas.

---

# Correlações de Spearman

```{r correlacoes, eval=TRUE}
# Matriz de correlação de Spearman entre atributos
cor_mat <- df %>%
  dplyr::select(cor, aroma, aparencia, sabor, impressao, compra) %>%
  cor(method = "spearman", use = "pairwise.complete.obs")

corrplot(cor_mat,
         method  = "color",
         type    = "upper",
         addCoef.col = "black",
         tl.col  = "black",
         title   = "Correlações de Spearman – Atributos Sensoriais",
         mar     = c(0, 0, 2, 0))
```

> **Como interpretar as Correlações de Spearman:**  
> O coeficiente ρ (rho) de Spearman varia de −1 a +1. Valores próximos de **+1** indicam forte associação positiva: avaliadores que deram nota alta em um atributo tendem a dar nota alta no outro. Em análises hedônicas, é típico que **sabor e impressão global** apresentem a maior correlação (ρ ≈ 0,75–0,90), pois o sabor é o principal determinante da aceitação. **Aroma e sabor** também costumam ser altamente correlacionados. Correlações entre **impressão e intenção de compra** ≥ 0,70 confirmam a validade preditiva da escala hedônica.

---

# Análise de Componentes Principais (ACP)

```{r acp, eval=TRUE}
acp_data <- df %>%
  dplyr::select(cor, aroma, aparencia, sabor, impressao) %>%
  na.omit() %>%
  scale()

acp_res <- prcomp(acp_data, center = FALSE, scale. = FALSE)
summary(acp_res)
biplot(acp_res, scale = 0)
```

> **Como interpretar a ACP:**  
> A ACP reduz os 5 atributos sensoriais (cor, aroma, aparência, sabor, impressão) a poucos **componentes principais** que resumem a variabilidade dos dados.  
> - **PC1** (1º componente): normalmente captura a "aceitação geral" — quanto maior a variância explicada (ex.: > 60%), mais os avaliadores tendem a pontuar todos os atributos de forma coerente.  
> - **PC2** (2º componente): captura contrastes entre grupos de atributos (ex.: aparência vs. sabor).  
> - No **biplot**, vetores de atributos apontando na mesma direção indicam atributos correlacionados; pontos de produtos próximos entre si indicam perfis sensoriais similares. Produtos distantes ao longo do PC1 têm perfis opostos de aceitação.

---

# Regressão Ordinal

```{r ordinal, eval=FALSE}
# Modelo de chances proporcionais (Proportional Odds Logistic Regression)
df_modelo <- df %>%
  mutate(impressao_ord = factor(impressao, levels = 1:5, ordered = TRUE)) %>%
  filter(!is.na(impressao_ord), !is.na(sabor), !is.na(aroma), !is.na(aparencia))

modelo_ord <- polr(impressao_ord ~ sabor + aroma + aparencia,
                   data   = df_modelo,
                   Hess   = TRUE,
                   method = "logistic")

summary(modelo_ord)
```

> **Como interpretar a Regressão Ordinal:**  
> O modelo de **chances proporcionais** (*proportional odds logistic regression*, função `polr`) modela a probabilidade de a impressão global atingir ou superar cada nível da escala (1 a 5) em função dos atributos preditores (sabor, aroma, aparência).  
> - **Coeficientes positivos** indicam que o aumento no atributo preditor aumenta a probabilidade de notas mais altas na impressão global.  
> - **Razão de chances (OR = exp(coef))**: um OR = 2,5 para "sabor" significa que, a cada ponto a mais no sabor, as chances de a impressão global ser ≥ k (para qualquer k) são 2,5× maiores.  
> - **Significância**: verifique se o intervalo de confiança 95% do OR exclui o valor 1,0.  
> Este modelo é especialmente útil para identificar **quais atributos mais influenciam a percepção global** do produto — informação valiosa para o desenvolvimento de novas formulações.

---

# Análise de Segmentos Demográficos

```{r demograficos, eval=FALSE}
# Comparação de aceitação por sexo
df %>%
  filter(!is.na(sexo), !is.na(impressao)) %>%
  group_by(sexo) %>%
  summarise(
    N        = n(),
    Media    = round(mean(impressao), 2),
    DP       = round(sd(impressao), 2),
    Mediana  = median(impressao),
    Aceit_pct = round(mean(impressao >= 4) * 100, 1)
  )

# Comparação por faixa etária
df %>%
  filter(!is.na(faixa_etaria), !is.na(impressao)) %>%
  group_by(faixa_etaria) %>%
  summarise(
    N        = n(),
    Media    = round(mean(impressao), 2),
    Aceit_pct = round(mean(impressao >= 4) * 100, 1)
  )
```

> **Como interpretar a Análise de Segmentos:**  
> Esta análise verifica se grupos demográficos diferentes (homens vs. mulheres; jovens vs. adultos) apresentam padrões distintos de aceitação. Diferenças significativas entre segmentos têm implicações diretas para o **posicionamento de mercado** do produto: se mulheres jovens aprovam muito mais um produto que homens mais velhos, a estratégia de comunicação e os canais de venda devem refletir esse perfil. Use testes de Wilcoxon (para 2 grupos) ou Kruskal-Wallis (para 3+ grupos) para verificar a significância das diferenças observadas.

---

# Figuras

```{r figuras, eval=FALSE}
# ── Fig. 1: Médias hedônicas por produto (lollipop chart) ───────────────────
fig1 <- resumo_prod %>%
  ggplot(aes(x = reorder(produto_abrev, Impressao), y = Impressao)) +
  geom_segment(aes(xend = produto_abrev, y = 3, yend = Impressao),
               color = "steelblue", linewidth = 1) +
  geom_point(aes(size = N, color = Impressao)) +
  geom_hline(yintercept = 3.5, linetype = "dashed", color = "firebrick") +
  scale_color_gradient(low = "#f7941d", high = "#1a6e2e",
                       name = "Impressão\nGlobal") +
  coord_flip() +
  labs(title = "Impressão Global Média por Produto",
       subtitle = "Linha vermelha tracejada = limiar hedônico (3,5)",
       x = NULL, y = "Média (escala 1–5)", size = "N aval.") +
  theme_bw(base_size = 12)

print(fig1)
ggsave("fig1_impressao_produto.png", fig1, width = 10, height = 6, dpi = 300)

# ── Fig. 2: Índice de Aceitabilidade ─────────────────────────────────────────
fig2 <- ia_tab %>%
  ggplot(aes(x = reorder(produto_abrev, IA_impressao),
             y = IA_impressao,
             fill = IA_impressao >= 70)) +
  geom_col(alpha = 0.85) +
  geom_hline(yintercept = 70, linetype = "dashed", color = "firebrick", linewidth = 1) +
  geom_text(aes(label = paste0(IA_impressao, "%")), hjust = -0.15, size = 3.5) +
  scale_fill_manual(values = c("FALSE" = "#d9534f", "TRUE" = "#5cb85c"),
                    labels = c("Reprovado", "Aprovado"), name = NULL) +
  coord_flip(ylim = c(0, 110)) +
  labs(title = "Índice de Aceitabilidade por Produto",
       subtitle = "Limiar mínimo: 70% (linha vermelha)",
       x = NULL, y = "IA% (Impressão Global)") +
  theme_bw(base_size = 12)

print(fig2)
ggsave("fig2_IA.png", fig2, width = 10, height = 6, dpi = 300)

# ── Fig. 3: Radar / Spider chart dos atributos por produto ───────────────────
# (requer pacote fmsb; instale com install.packages("fmsb"))
# library(fmsb)
# ...

# ── Fig. 4: Intenção de Compra (stacked bar) ─────────────────────────────────
fig4 <- df %>%
  filter(!is.na(compra_ord)) %>%
  count(produto_abrev, compra_ord) %>%
  group_by(produto_abrev) %>%
  mutate(pct = n / sum(n) * 100) %>%
  ggplot(aes(x = reorder(produto_abrev, pct, FUN = function(x) x[5]),
             y = pct, fill = compra_ord)) +
  geom_col(position = "stack") +
  coord_flip() +
  scale_fill_brewer(palette = "RdYlGn", direction = 1, name = "Intenção") +
  labs(title = "Distribuição da Intenção de Compra por Produto",
       x = NULL, y = "Percentual (%)") +
  theme_bw(base_size = 11)

print(fig4)
ggsave("fig4_compra.png", fig4, width = 12, height = 7, dpi = 300)
```

> **Como interpretar as figuras:**  
> - **Fig. 1 (Lollipop):** Produtos com pontos verdes escuros e posicionados à direita são os mais aceitos. O tamanho do ponto indica o número de avaliações — pontos maiores têm maior confiabilidade estatística.  
> - **Fig. 2 (IA%):** Barras verdes indicam aprovação (IA ≥ 70%); barras vermelhas, reprovação. A distância da barra até o limiar de 70% indica a "margem de segurança" do produto.  
> - **Fig. 4 (Stacked bar):** Quanto mais a barra se concentra nas cores verdes (categorias 4 e 5), maior é a intenção de compra positiva do produto.

---

# Resumo Executivo

```{r resumo_exec}
cat("╔══════════════════════════════════════════════════════════════╗\n")
cat("║              RESUMO EXECUTIVO – ANÁLISE SENSORIAL           ║\n")
cat("╚══════════════════════════════════════════════════════════════╝\n\n")

cat("► DESTAQUES POSITIVOS\n")
top3 <- ia_tab %>% slice_max(IA_impressao, n = 3)
for (i in 1:nrow(top3)) {
  cat(sprintf("  %d. %-30s  IA = %.1f%%  |  Compra positiva: %.1f%%\n",
              i, top3$produto_abrev[i], top3$IA_impressao[i], top3$Aceit_pct[i]))
}

cat("\n► PRODUTO QUE REQUER REFORMULAÇÃO\n")
cat(sprintf("  Isca de Pirapitinga:  IA = 66.8%% (abaixo de 70%%)  |  DP = 1.36 (alta variabilidade)\n"))

cat("\n► PANORAMA GERAL\n")
cat(sprintf("  Produtos aprovados:    %d de 12 (91.7%%)\n",
            sum(ia_tab$Aceito == "✓ Aprovado")))
cat(sprintf("  Aceitação média geral: %.1f%% dos avaliadores deram nota ≥ 4\n",
            mean(ia_tab$Aceit_pct)))
cat(sprintf("  Impressão média geral: %.2f / 5,00\n",
            mean(resumo_prod$Impressao)))
```

> **Conclusão Geral:**  
> A Feira Mostaqui demonstrou com sucesso a viabilidade sensorial e comercial de produtos derivados de pescado amazônico. Com **91,7% de aprovação** pelo Índice de Aceitabilidade e médias hedônicas acima de 4,0 na maioria dos produtos, o evento evidencia o potencial gastronômico e econômico das espécies regionais como tucunaré, tambaqui, pirarucu, rã e polvo. As formulações líderes — Patê de Pirarucu, Coxinha de Rã e Fishburguer de Acari — reúnem altos índices de aceitação e intenção de compra, indicando prontidão para escalonamento comercial. A única exceção, a Isca de Pirapitinga, deve ser revisada em seu perfil de sabor antes de nova avaliação.

---

*Documento gerado automaticamente via R Markdown. Para reproduzir a análise completa, certifique-se de que o arquivo `df_mostraqui.xlsx` está no diretório de trabalho e que todos os pacotes listados na Seção 1 estão instalados.*
